【裁判字號】    99,上易,656
【裁判日期】    991012
【裁判案由】    返還定金
【裁判全文】
臺灣高等法院民事判決                 99年度上易字第656號
上  訴  人  甲○○
訴訟代理人  林哲健律師
被  上訴人  戊○實業股份有限公司
法定代理人  戊○
訴訟代理人  張宸浩律師
            許文哲律師
上  列 1人
複  代理人  張家豪律師
受  告知人  乙○○      住臺北市○○路98號12之7
            丁○○      住臺北市○○○路190巷13號3樓之5
上列當事人間返還定金事件，上訴人對於中華民國99年5 月28日
臺灣士林地方法院98年度訴字第1436號第一審判決提起上訴，本
院於99年9月28日言詞辯論終結，判決如下：
    主      文
原判決(除確定部分外)廢棄。
上廢棄部分，被上訴人應給付上訴人新台幣參拾伍萬元，及自民
國九十八年十月二十日起至清償日止，按年息百分之五計算之利
息。
第一、二審訴訟費用(除確定部分外）由被上訴人負擔。
    事實及理由
一、上訴人起訴主張：伊前於民國 (下同)96年8月27日與被上訴
    人之代理人悅田廣告實業有限公司(下稱悅田公司)簽立訂購
    單，向被上訴人買受由該公司所興建位在臺北市○○區○○
    路91巷內「天母91建案」（下稱系爭建案）中，編號B-5 樓
    之預售房屋、B2-5號車位及坐落基地所有權應有部分（以下
    合稱系爭房地），約定買賣價金為新臺幣(下同) 1,766萬元
    ，伊已交付金額為35萬元之支票予悅田公司，並議定簽約金
    、開工款、工程款、交屋款及銀行貸款之金額，及於伊審閱
    預售屋契約書後，即簽立書面契約。悅田公司既已代理被上
    訴人收受定金，兩造間就系爭房地即成立買賣契約，詎被上
    訴人認伊購買系爭房地之出價未達底價、售價過低，拒絕依
    約簽立不動產買賣契約書，伊乃於98年7 月13日以存證信函
    定期催告被上訴人履行，如拒不履行則以該存證信函為解約
    之意思表示。又兩造間買賣契約因可歸責於被上訴人之事由
    ，致不能履行，故依民法第249條第3款規定，被上訴人應加
    倍返還其所受之定金。又，被上訴人因系爭房地增值以高價
    出售他人，致給付不能，伊受有70萬元之損害。縱認悅田公
    司非被上訴人之代理人，亦有表見代理之適用。為此，依買
    賣契約法律關係及民法第226條、第216條、第169條、第249
    條第3款之規定，求為命被上訴人應給付伊105萬元並加計法
    定遲延利息之判決。
二、被上訴人則以：依據伊與系爭建案坐落基地地主即訴外人乙
    ○○、丁○○所簽訂之合建契約（下稱系爭合建契約），系
    爭房地約定分歸乙○○、丁○○取得，並由渠2 人與悅田公
    司簽約，委託悅田公司銷售，伊非系爭買賣契約之當事人。
    況上訴人僅交付支票予悅田公司，票載發票日為期限後之96
    年9月1日，又未依限補足付定金，兩造未成立買賣契約，且
    上訴人未舉證證明其受有損害，上訴人訴請伊返還定金、給
    付損害賠償，為無理由。再者，乙○○、丁○○雖於同年8
    月31日將系爭建案基地出售予伊，惟伊不當然繼受乙○○、
    丁○○因先前售屋而與買受人所發生一切權利義務，上訴人
    若認乙○○、丁○○有任何債務不履行情事，應自行向渠等
    主張。再，上訴人主張解除契約、加倍返還定金若有理由，
    伊亦僅需返還35萬元之定金支票及給付一倍定金35萬元等語
    ，資為抗辯。
三、原審判決駁回上訴人之請求，上訴人不服，僅就其請求被上
    訴人給付35萬元即加倍返還定金部分提起上訴，並聲明：(一)
    原判決廢棄。(二)被上訴人應給付上訴人35萬元，及自起訴狀
    繕本送達翌日起至清償日止，按年利率5%計算之利息。被上
    訴人答辯聲明：上訴駁回。
四、兩造不爭執之事實：
  (一)丁○○、乙○○為系爭建案坐落基地之臺北市○○區○○段
    3小段301、300之1、317、301之1、301之2、301之3及302地
    號等土地之所有權人，與被上訴人簽訂合作興建房屋契約書
    。乙○○係於95年1 月27日與被上訴人簽約，約定由乙○○
    提供臺北市○○區○○段3小段301地號土地，被上訴人提供
    資金，合作興建房屋，興建之規劃設計、建材設備、銷售、
    收取價款、交屋、指定代書等有關建築事宜，由被上訴人全
    案執行並全權負責，乙○○可分配房屋、車位比例為58％，
    土地分配比例則按各戶主建物與總主建物面積比例分配，車
    位土地持分以每個1/10000登記。嗣被上訴人以自己為起造
    人，向臺北市政府都市發展局請領核發96年度建字第135號
    建造執照。
  (二)丁○○、乙○○及被上訴人分別與悅田公司簽訂廣告銷售合
    約書，約定自95年12月21日起至建造執照申請完竣後4 個月
    止，由悅田公司承攬廣告銷售系爭建案，丁○○及乙○○交
    由悅田公司銷售之房地戶數包括系爭房地、停車位在內共7
    戶，被上訴人交由悅田公司銷售之戶數為6 戶。嗣後，雙方
    合意將期間延長至96年8月31日。
  (三)上訴人於96年8 月27日與悅田公司簽訂系爭訂購單，由上訴
    人訂購預售之系爭房地，上載買賣價金為1,766萬元， 定金
    為35萬元。上訴人並交付由第三人丙○○簽發，支票號碼為
    HM0000000， 付款人為板信商業銀行華江分行，受款人為被
    上訴人，金額35萬元，發票日96年9月1日之系爭支票予悅田
    公司收執，充為定金之給付，該支票現仍由悅田公司持有中
    。
  (四)丁○○、乙○○於96年8月31日與被上訴人簽訂不動產買賣
    契約書，將臺北市○○區○○段3小段301、300之1、317、
    301之1、301之2、301之3及302地號等土地出售予被上訴人
    。
  (五)上訴人於97年5月13日寄發新莊民安郵局161號存證信函予悅
    田公司，催告於10日內完成簽約事宜，並隨函通知丁○○、
    乙○○；於98年7月13日寄發台北成功郵局929號存證信函予
    被上訴人，催告於5 日內履行簽定書面契約等義務，並載明
    ：如未獲回應，將逕予解除買賣契約，請求加倍返還定金及
    違約賠償等語。
  (六)系爭建案業經全部建築完成，系爭房地已另行出售予第三人
    ，並辦畢所有權移轉登記。
五、悅田公司無權代理被上訴人出售系爭房屋：
  (一)按系爭房地、停車位於訂購時係分歸訴外人丁○○及乙○○
    所有，渠2 人及被上訴人係分別與悅田公司簽訂廣告銷售合
    約書，約定自95年12月21日起至建造執照申請完竣後4 個月
    止，由悅田公司承攬廣告銷售系爭建案，嗣後雙方合意將期
    間延長至96年8月31日。雖96年8月27日上午10時20分，渠2
    人與被上訴人共同約定，由渠2 人將土地全部賣給被上訴人
    ，已預售之房屋由被上訴人自行處理，銷售現場於8 月31日
    撤場，悅田公司應於9月1日與被上訴人進行點交，有會議紀
    錄在卷可按（見原審卷第114頁）。 惟，委任契約不論有無
    報酬，或有無正當理由，固得隨時終止，然終止契約，係指
    當事人之一方，行使其本於法律或契約所定之終止權，使契
    約歸於消滅之一方的意思表示（最高法院98年台上字第218
    號、98年台上字第2486號判決參照），依證人丁○○、乙○
    ○證稱：有口頭知會悅田權利義務已由被上訴人承受，悅田
    公司有說他們會與被上訴人聯繫等語（見本院卷第63頁），
    足見渠2 人僅將土地賣給被上訴人乙情知會悅田公司，並未
    為終止委任契約之意思表示，自不能認渠2 人與悅田公司間
    之委任契約因該會議紀錄之作成即認為已終止，故系爭房屋
    之廣告銷售合約，仍存在於訴外人丁○○、乙○○與悅田公
    司間。
  (二)依證人即悅田公司職員洪嬉娟證稱：「系爭房子由蔡莉莉負
    責，合約上是替地主丁○○及乙○○賣，收了訂金有通知地
    主，地主說被上訴人不簽，被上訴人經理林月琴說公司沒有
    通知她…簽約金於當天付，收足後約時間簽契約，賣出去我
    們會打電話給被上訴人經理林月琴及地主，簽約都是林月琴
    到場，不管是地主戶或被上訴人的，買賣契約是與被上訴人
    簽…與上訴人簽訂購單有傳真給被上訴人，沒有傳真給地主
    ，系爭房屋確實是低於底價，被上訴人沒有告訴我不能賣的
    原因，只說不簽」等語(見原審卷第155頁反面-第157頁反面
    ) ；另證人丁○○亦證稱：「悅田公司銷售都直接聯絡被上
    訴人，契約之抬頭都寫被上訴人，就我認知，悅田公司是幫
    被上訴人賣，房子沒有賣出去，我收到上訴人之存證信函，
    我去問被上訴人，被上訴人說未達底價，無法銷售，悅田公
    司沒有將銷售單傳真給我們看，在8 月27日賣屋時我不在場
    ，不知道悅田公司有無向上訴人說B棟5樓是地主戶，我們不
    知道買方是上訴人，依銷售契約悅田公司應向我們陳報，但
    是他都是向被上訴人陳報，我們都是事後知道」等語（見原
    審卷第153-155頁反面）， 茲是否出售既由被上訴人依價格
    有無達銷售底價來決定，且分歸地主戶房屋之買賣契約亦須
    由訂購者與被上訴人簽訂，悅田公司於賣出後聯絡之對象亦
    係被上訴人，堪認悅田公司於銷售系爭房屋係以被上訴人為
    出賣人。
  (三)再依合作興建房屋契約書之約定，被上訴人固有權為丁○○
    、乙○○收取買賣價金，但所代收之款項應屬丁○○、乙○
    ○名義出售之房屋，如係被上訴人之房屋，悅田公司當係直
    接交付予被上訴人，然觀上訴人交付予悅田公司，金額為35
    萬元之支票，其受款人載明為被上訴人，有支票1 紙在卷可
    按（見原審卷第139頁、第149頁），顯見悅田公司於出賣時
    ，係以被上訴人之名義出售系爭房屋予上訴人。
  (四)證人即被上訴人經理林月琴固證稱：丁○○、乙○○地主戶
    銷售，是由被上訴人協助出售，地主有給我們印章簽約，後
    來我們簽了前面幾戶，地主來說沒有授權給我們，要賣就要
    簽授權書，地主戶要跟地主簽，公司戶要跟公司簽等語（見
    原審卷第157頁反面-第159頁反面）， 然其證言就重要關係
    事項如「洪嬉娟、賴建正就上訴人要買房子有無跟你洽詢過
    」均以「沒有印象」等語迴避，其證言已失其客觀性，爰不
    予採信。
  (五)上訴人於97年5月13日寄發之新莊民安郵局第161號存證信函
    ，其收件人雖係悅田公司及訴外人乙○○、丁○○，惟訴外
    人乙○○、丁○○係副本收件人，上訴人並不知出賣人為何
    人，此自該函內容載明：「本人一直聯絡不上簽約事宜…希
    望相關人等接到信函後，10內完成簽約事宜」（見原審卷第
    59頁）即明；詎乙○○、丁○○接到後亦認伊並非契約當事
    人，乃詢問被上訴人，被上訴人告知係未達底價無法銷售，
    丁○○並轉知上訴人等情，業據證人丁○○陳述明確（見原
    審卷第154頁），上訴人即於98年7月13日委託律師以台北成
    功郵局第929號存證信函催告被上訴人與其訂約、 商討後續
    契約條款事宜，如未獲處理，則解除契約並請求賠償 (見原
    審卷第60-61頁）， 凡此均為簽約後，上訴人為釐清被上訴
    人、悅田公司及地主間內部關係而發生之事實，該2 份存證
    信函不足以證明系爭房屋訂購契約之當事人為丁○○、乙○
    ○。另悅田公司於98年9 月15日以內湖江南郵局第2634號存
    證信函敘明上訴人所訂購之房屋為乙○○、丁○○之地主戶
    ，因對方遲不履約與上訴人簽訂房產買賣契約，才有訴訟，
    定金亦在悅田公司保管中等語（見原審卷第62頁），距訂約
    之96年8月27日已有2年之久，且內容在於陳述系爭房屋係地
    主戶，並有訴訟問題，該份存證信函與證人洪嬉娟之證述不
    符，不足以證明系爭房屋訂購契約之當事人為丁○○、乙○
    ○。
  (六)按，代理人於代理權限內，以本人名義所為之意思表示，固
    直接對本人發生效力（民法第103條參照）； 而無權代理，
    係行為人未經本人授與代理權而以本人名義所為之代理行為
    ，或雖經本人授與代理權而逾越代理權限所為之代理行為，
    茲系爭房屋屬丁○○、乙○○所分得，非屬被上訴人所分得
    ，已如前述，乃悅田公司未經被上訴人之授權而以其名義出
    售系爭房屋予上訴人，該銷售行為自屬無權代理。
六、被上訴人應負表見代理之責任，上訴人得請求被上訴人給付
    35萬元：
  (一)按「由自己之行為表示以代理權授與他人，或知他人表示為
    其代理人而不為反對之表示者，對於第三人應負授權人之責
    任」(民法第169條參照）。故表見代理原屬無權代理之性質
    ，以本人未授予代理權，但本人仍以自己行為對外表示授權
    予行為人，或知悉行為人對外以其代理人自居而不為反對之
    表示者，即應負與授權人同一責任。
  (二)依被上訴人所製作之廣告文宣，其上已載明投資興建者係被
    上訴人，屬被上訴人之建案（見原審卷第138頁、第146-148
    頁）、出示之建造執照影本，其上亦載明起造人為被上訴人
    （見臺北地院98審訴4256號卷第7 頁）及悅田公司現場銷售
    人員洪嬉娟之銷售行為，如銷售人員未特別告知消費者地主
    為出賣人，一般情形，消費者均會認為該建案之出賣人為被
    上訴人，並經被上訴人授權出售，被上訴人前開銷售行為具
    有授權之表徵，自應依表見代理規定，負與授權人同一責任
    。
  (三)「按契約有預約及本約之分。其因當事人由他方受有定金，
    依民法第248條規定，視為（應係推定） 成立之契約。究為
    『本約』抑係『預約』，應依其情事解釋當事人之意思訂之
    ，不得謂凡有定金之授受者，即概視為已成立本約。依兩造
    所簽訂小訂協議書(見原審卷第9頁)， 不僅標題明示為『小
    訂』，其內容又有『俟正式契約時』等語之記載，該小訂協
    議書屬預約性質」（最高法院83年台上字第462 號判決意旨
    參照）。查上訴人與悅田公司簽立之「訂購單」（見臺北地
    院98審訴4256號卷第6頁），於約定條款第2點載明：「請於
    交付訂金後按規定簽約日，簽定不動產預定買賣契約」、第
    6 點載明：「買賣條件以雙方所預定買賣合約為準」，故該
    訂購單屬預約性質。
  (四)「被上訴人於簽立系爭買賣預約時所交付之定金，係以擔保
    本約(買賣契約)之成立為目的之所謂『立約定金』。若本約
    成立，立約定金即變更為確保契約之履行為目的，固有民法
    第249 條規定之適用；本約如未成立，定金之效力仍應類推
    適用該條文之規定。本件系爭土地買賣之本約因兩造就如何
    交付土地之契約必要點不能合意，為不可歸責於雙方之事由
    ，致不能成立，亦即預約已不能履行，被上訴人交付之定金
    ，自有民法第249條第4款規定之適用」（最高法院93年台上
    字第441 號判決參照）；「契約因可歸責於受定金當事人之
    事由，致不能履行時，該當事人應加倍返還其所受之定金」
    (民法第249條第3 款參照）。兩造間買賣契約因被上訴人認
    為底價太低，致不能成立，則原由上訴人與悅田公司簽立之
    「訂購單」之預約已不能履行，且屬可歸責於被上訴人之事
    由，依民法第249條第3款規定，被上訴人應加倍返還其所受
    之定金35萬元，合計70萬元，因上訴人所給付之支票，尚未
    兌現，上訴人負有該支票債務，上訴人主張與被上訴人應返
    還之定金債務抵銷，僅請求被上訴人應返還35萬元，自屬有
    據。
  (五)又，給付無確定期限者，債務人於債權人得請求給付時，經
    其催告而未為給付，自受催告時起，負遲延責任。其經債權
    人起訴而送達訴狀者，與催告有同一之效力。遲延之債務，
    債權人得請求依法定利率計算之遲延利息（民法第229條第2
    項、第233條第1項前段參照）。本件兩造並未約定給付之日
    期，依其性質屬給付無確定期限，被上訴人應自受催告時起
    ，始負遲延責任，上訴人請求被上訴人自起訴狀繕本送達翌
    日即98年10月20日起(見原審卷第11頁)至清償日止，按年息
    5%計算之利息，自屬可採。
七、綜上所述，上訴人依民法第249條第3款規定，請求被上訴人
    給付35萬元本息，為有理由，原審為上訴人敗訴之判決，尚
    有未合，上訴人提起上訴，指摘原判決不當，為有理由，爰
    由本院廢棄改判如主文第2 項所示；另上訴人之請求既經准
    許，其另依民法第226條、第216條為主張部分，毋庸再予論
    述，併予敘明。
八、本件事證已臻明確，兩造其餘主張與舉證，經審酌核與判決
    結果不生影響，爰不逐一論述，併此敘明。
九、據上論結，本件上訴為有理由，依民事訴訟法第450條、第
    78條，判決如主文。
中    華    民    國    99    年    10    月    12    日
                    民事第十四庭
                        審判長法  官  林恩山
                              法  官  陳雅玲
                              法  官  黃國忠
正本係照原本作成。
不得上訴。
中    華    民    國    99    年    10    月    13    日
                              書記官  陳明俐

司法院資訊處製作；財團法人民間司法改革基金會備份。
